【裁判字號】    90,重訴,907
【裁判日期】    900621
【裁判案由】    返還融資款
【裁判全文】
臺灣臺北地方法院民事判決  九十年度重訴字第九○七號
    原      告    復華證券金融股份有限公司
    法定代理人    丁○○
    訴訟代理人    乙○○
                  丙○○
                  戊○○
                  送達代收人  .
    被      告    甲○○
    訴訟代理人    陳峰富律師
    複  代理人    己○○      住台北市○○○路○段七十六號十樓之二
右當事人間請求給付借款事件，本院判決如左：
    主    文
被告應給付原告新台幣陸佰零伍萬元，及自民國八十七年十二月二十七日起至清償日
止，按年息百分之九．九五計算之利息，暨按上開利率百分之十計付之違約金。
訴訟費用由被告負擔。
    事    實
甲、原告方面：
壹、聲明：如主文所示。
貳、陳述：
  一、本件係因契約涉訟，按原告復華證券金融股份有限公司（下稱復華證金公司）
      與被告甲○○於民國八十五年七月二十二日訂立融資融券契約，經雙方明文約
      定以鈞院為第一審合意管轄法院。爰依民事訴訟法第二十四條之規定向鈞院起
      訴。
  二、關於本件系爭法律關係：
      (一)按上市股票信用交易之「融資」，係指投資人（如被告）以部分之自有資金
        搭配授信機構（如原告復華證金公司）之融通資金，於公開市場買進股票，
        並以其所買進之股票交由該授信機構擔保授信機構之該筆融資債權，爾後將
        原買進之股票賣出時，授信機構得就賣出所得價款，於所融通本金及利息之
        範圍內抵充債權。
      (二)被告於八十五年七月二十二日向原告申請開立七二九─０─０三０三一信用
        帳號，同時訂立融資融券契約，以從事股票之融資融券信用交易之用。
      (三)嗣後被告於八十七年十月三十一日（起息日）起融資買進「國產車」股票，
        計二五０，０００股，且向原告公司融資計六百零五萬元，同時提供前揭股
        票予原告擔保融資債務。
  三、被告融資買進之「國產車」股票於八十七年底，因上市公司財務危機，導致該
      股票價格持續下跌，致被告信用帳戶之整戶擔保維持率於八十八年三月十二日
      低於百分之一二０，經通知補繳差額，詎未獲置理，原告旋即應依契約規定於
      集中交易市場上處分被告所提供之擔保品，惟因該股票經證券主管機關公告停
      止在集中交易市場上買賣，並於八十九年二月二十三日終止其上市，以致原告
      未能順利處分，上開股票雖自八十九年二月二十三日轉為管理股票，然因其市
      場成交量萎縮，直至本（九十）年二月二十三日始順利處分，處分後取償部分
      利息九萬四千五百八十元，惟融資本金均未獲清償，為此依兩造所訂融資融券
      契約及為契約一部之操作辦法，訴請被告給付如聲明（按即如主文）所示。
  四、對被告抗辯之陳述：
    I、被告辯稱本件開戶訂約係由禾豐集團職員，直接要求被告於開戶資料及於契
        約書上簽名，並於簽名後旋即收回，並未於契約書上用印，該印章並非係本
        人所刻印，且未附徵信證明文件，因之，本件契約開戶程序未完成，開戶不
        成立云云，然查：
      （一）系爭帳戶之開立作業，原告公司係委任代理證券商辦理，由代理證券商
            初審後核轉原告公司，再經原告徵信審定後，始同意訂立融資融券契約
            書並開立信用帳戶。故被告稱由第三人禾豐集團職員辦理開戶作業，顯
            有誤解之處。被告親自簽名於契約書，經由承辦人員核對無誤，實不違
            反「親持」之文字解釋，遑論影響契約之成立。再者，被告辯稱第三人
            禾豐集團職員要求其本人於開戶申請書及融資融券契約上簽名，並於簽
            名後旋即收回，且該簽名部分，亦經被告於庭訊時自承為本人親簽無誤
            ，即已生訴訟法上自認之法律效果，系爭契約為真正應無所爭執，本件
            契約應已成立，故刻印及用印委由他人代行，實不影響本件契約之成立
            。
      （二）至被告稱未檢附任何證明文件予原告乙節，惟查，原告公司接獲代理證
            券商轉交之被告申請開戶書件中業已附上被告開立受託買賣帳戶滿三個
            月之證明文件，此有被告於金豪證券公司申請信用帳戶交易證明可稽；
            又提出台北市第三信用合作社龍山分社存款證明書，以證明業已符合所
            申請之最高融資限額級數，據上，原告依據被告所提出之上開證明文件
            ，憑核審定，同意訂立融資融券契約書並開立信用帳戶，倘如被告抗辯
            屬實，系爭帳戶申請開立書件中何以附上上開證明文件，原告又如何能
            據以憑核同意訂立融資融券契約書並開立信用帳戶？準此，被告所為之
            抗辯，實與事實不符，職是，如何能認為本件開戶程序尚未完成，開戶
            不成立。
    II、被告指稱其債務事實發生後，原告並未將補繳通知書寄送被告求償，而是於
        八十八年六月二十一日與張朝翔訂立協議書，表明接受張朝翔概括承受人頭
        所生之債務，由此亦可知原告一開始即知悉被告僅為張朝翔之人頭云云，然
        查，本件「國產車」股票自八十七年十一月五日起暫停融資融券交易後，於
        同年月十七日起在集中交易市場停止買賣，以致原告無從依規定處分被告提
        供之擔保品，直至八十八年六月恢復交易，始可於市場上處分買賣，惟又因
        成交量萎縮，且嗣後隨即下市，故無法順利處分，既有第三人願併存債務承
        擔償還系爭融資債務，原告自願與其簽訂協議書，惟該第三人為併存債務承
        擔，原債務人不因此而免除債務，故於併存債務承擔人未依約清償，原告依
        兩造契約請求履行契約清償系爭融資債務，於法有據。
    III、再查被告辯稱其僅為張朝翔之代理人，本件法律行為之本人張朝翔，雖被告
        未以張朝翔之名義為法律行為，而實際上有代理之意思，為於原告所明知或
        可得而知，亦發生代理之效果。惟查，依民法契約自由原則下，契約之訂定
        ，乃係各人得基於自己之意思，自由訂立契約，就本件而言，被告親自簽名
        於融資融券契約書之事實，為被告所不爭執，既被告依自主意思簽訂系爭契
        約，即是契約當事人，況簽約之際，被告並無提出任何授權書文件，或向任
        何人表明係代理第三人開戶，乃逕自簽名於契約書上，由被告之行為以觀，
        甚難令人認為係代理人，縱如被告所陳有代理之意思，惟契約書上之簽名既
        非以本人名義為之，且原告無從可得而知被告為第三人之代理人，實不成立
        代理即隱名代理，故仍應由被告自負契約責任。至系爭股票之買進，如非被
        告所買進，應係被告同意借予第三人使用信用帳戶買賣，倘被告不同意出借
        帳戶，則第三人張朝翔何以會將鉅額之款項逕自撥入被告之銀行帳戶，而確
        信被告不會恣意領取自用。據上，被告主觀上之意思及客觀上之事實，即顯
        知被告為契約當事人，且被告同意該第三人使用帳戶，並明知張朝翔借用買
        入系爭股票之事實，故本件應非被告認為之「隱名代理」，被告似是而非之
        推繹，均係脫免契約責任之詞。
    Ⅳ、被告提出之第三人不起訴處分書及禾豐集團林義翔於調查局偵訊筆錄部分，
        均未提及被告，實與本件無涉。另有關原告及環華證金公司與國產車股票之
        債務人間請求清償債務事件，亦經鈞院八十九年度重訴字第二○四五號、八
        十九年度北簡字第九八四七號及九十年度重訴字第三號判決原告勝訴在案。
    Ⅴ、綜上所陳，被告係因國產車上市公司發生財務危機，導致該上市公司下市，
        無法處分償還融資債務，始驚覺事態嚴重，乃以答辯狀所指陳之情為抗辯，
        其內容或與事實不符，或為卸免負清償責任推託之詞，洵不足採。
參、證據：提出下列證物為證：
  原證一：開立證券信用交易帳戶申請表及融資融券契約書各一件。
  原證二：國產車融資買進委託書及交割單各一件。
  原證三：融資買進明細資料一件。
  原證四：補繳差額明細表暨大宗掛號函件存根聯一件。
  原證五：國產車合併買賣交割憑單及沖抵利息明細表各一件。
  原證六：原告公司融資融券業務操作辦法節錄、遲延利息利率依據函文各一件。
  原證七：金豪證券公司申請信用交易帳戶交易證明一件。
  原證八：台北市第三信用合作社龍山分社存款餘額證明書一件。
  原證九：國產車停止買賣公告一件。
  原證十：鈞院八十九年度重訴字第二○四五號、八十九年度北簡字第九八四七號
          及九十年度重訴字第三號民事判決暨確定證明書各一件。
乙、被告方面：
壹、聲明：原告之訴駁回。
貳、陳述：
  一、本件事實經過如  鈞院八十九年度重訴字第二三○五號證人李明光於九十年三
      月七日下午三時四十分在供述，八十五年七月二十日，被告在其禾豐集團董事
      長特別助理李坤欽之通知下，到達禾豐集團總公司（住於台北市○○路○段二
      ○三號）之會議室（位於公司之九樓）。證券商之營業員先將文件上需要簽名
      的地方做記號，等被告到了現場之後，在承辦人員李坤欽之指揮下簽名，一般
      營業員不會對開戶的客戶說明應注意的事項，因為營業員認為契約書上都已載
      明。
  二、至於契約書中之印文，並非被告提供之印章所蓋，印章由禾豐集團集體刻製（
      參照被證二，相同為國產車人頭簽訂契約之印文大小及字體，即可得知此為公
      司集體刻製），身分證影本也非被告提供，而是之前承辦人員李坤欽即有被告
      之身分證影本。
  三、至於喊盤下單部分，林義翔於調查局之偵訊筆錄中坦承「國產車」之股票，在
      張朝喨之指示下，由其負責喊盤下單，證人李明光亦證稱：「我與被告（即本
      件被告李萬晉）不認識，我只知道他是國產汽車的員工或親屬，當初打電話來
      下單的是一位林義翔先生，這個帳戶從我開始接受下單以來都是林義翔下單的
      ，本件應該也是，雖然是很多人開戶，但是實際上都是由國產汽車的操盤人員
      來進行交易。」
  四、本件是典型的人頭戶案件，從下列數個客觀事實，可以認定原告一開始接受被
      告之融資融券信用交易帳戶時，即明知被告僅為張朝翔之人頭：
      (一)從眾多開戶之客戶所提供之印文，大小均相同且種字體觀之，原告不可能不
        知此為公司所統一刻製，蓋來自不同地方的人，所用之印章大小均相同，字
        體又相同，實在不符合日常生活之經驗，唯一之解釋為這些印章來自同一來
        源，即由公司統一刻製，因此印章並非如原告所言由被告交付張朝翔使用，
        應負授權人責任，而是印章一開始即由張朝翔等人刻製並加以使用。
      (二)被告債務事實發生後，原告仍未將通知書寄送被告處，且於八十八年六月二
        十一日與張朝翔、張朝喨簽訂協議書，直到禾豐集團即將進入破產程序（即
        八十九年六月三十日），始通知被告負擔債務。若非原告一開始即知悉被告
        僅為張朝翔之人頭，原告不可能如此處理。而此協議書中第七頁，即有被告
        此筆債務列入其中。
  五、代理權係使以代理人名義所為法律行為的效力，得直接歸屬於本人的法律上權
      能。其所以非屬權利，因代理權非為代理人的利益而存在，而是為本人的利益
      而賦予。其所以非屬能力，因其非在使代理人取得某種權利或義務，乃在擴大
      本人的法律上交易活動。代理人於代理權限內所為意思表示（或受意思表示）
      ，須以「本人名義為之」，學說上稱為顯名原則（公開原則），其目的在於保
      護相對人，俾其知悉本人究為何人。為緩和顯名原則，判例學說尚承認所謂的
      「隱名代理」，即代理人雖未以本人名義為法律行為，而實際上有代理之意思
      ，且為相對人所明知或可得而知者，亦得發生代理之效果。我國最高法院雖未
      有判例明文承認隱名代理，唯自民國七十年以後，有二十五例判決使用隱名代
      理，可見最高法院已逐漸廣為使用隱名代理為判決基礎，檢附最高法院八十二
      年度台上字第六七二號判決及最高法院八十五年度台上字第四一七號判決供
      鈞院卓參。
  六、表見代理，指有一定的事實足使相對人信賴代理權存在（代理權存在的外觀）
      ，而使本人負授權人的責任。民法第一六九條所以被認係表見代理，因其具有
      代理權存在的外觀，即本人由自己的行為表示以代理權授與他人，或知他人表
      示為其代理人而不為反對之表示。
  七、本件原告於與被告締結融資融券契約時，即知悉被告僅為張朝翔之人頭，如前
      所述。因此，從締結融資融券契約開始，被告僅為張朝翔之代理人，法律行為
      之本人為張朝翔，因此雖被告未以張朝翔之名義為法律行為，而實際上有代理
      之意思，且為原告所明知或可得而知亦發生代理之效果。縱令  鈞院不認為
      本件可以成立「隱名代理」之情形，依本件之客觀事實，也足使原告信賴被告
      僅為張朝翔之代理人，而令張朝翔負授權人責任。
  八、目前，股市做手利用人頭戶炒作股票，造成股市秩序大亂，股市做手當然是最
      大禍首，但證券金融公司徵信不夠確實，讓毫無償還債務之人頭透過股市做手
      製造之高存款餘額之假象，取得高額度之融資融券，也應負擔部分責任。試想
      ：某股市做手只要擁有新台幣貳仟萬元之資金，分成四個伍佰萬元，即可利用
      這四個伍佰萬元，使用四個人頭，開立四個第肆級信用交易帳戶，隔天把這四
      個伍佰萬元提領出來，再利用另外四個人頭，存入人頭之帳戶，又可開立四個
      第肆級信用帳戶，．．．等等。依此情形，假設重覆二十次，即利用八十個人
      頭，其所需資金成本僅貳仟萬，卻可融資買賣股票資金達壹拾貳億元，股市之
      秩序就是如此弄亂的。因此，股票市場人頭戶泛濫之情形，證券金融公司徵信
      不夠確實，讓毫無償債能力之人頭，負擔高額之融資額度，證券金融公司難辭
      其咎。
  九、根據原告提出之徵信文件，即被告名義之台北市第三信用合作社之0000
      00000000號帳戶之存款餘額證明，依此帳戶之影本，八十五年七月八日存入伍
      佰萬元，但八十五年七月九日，此筆伍佰萬元即已提領出來。加上類似國產車
      員工之徵信文件，皆依此手法做成，且存入金額皆是伍佰萬元，依社會普通經
      驗判斷，這應非巧合，而是有人為操控之情形，加上如被證二之印文相類似之
      事實，原告於締結契約時，應即知悉這些只是禾豐集團所使用之人頭。
  十、禾豐集團之財務危機，首先於八十七年九月份之財訊雜誌批露，八十七年十月
      份中國時報亦曾深入追蹤報導，八十七年十一月國產車遭股票停止交易處分後
      ，市場上即知張朝翔、張朝喨兄弟在外欠積高達壹仟貳佰億元。被告與張朝翔
      於民國八十八年四月十四日簽立協議書，確認本件債務被告僅為張朝翔之人頭
      。嗣後，八十八年六月二十一日，原告與張朝翔、張朝喨成立協議書，確認張
      氏兄弟為併存債務承擔人。依一般社會經驗，找尋併存債務承擔人或連帶保證
      人，必然尋找較當事人更有資力者，原告之所以會找負債高達壹仟貳佰億元之
      張氏兄弟為併存債務承擔人，明顯原告認定此筆債務之追索對象為張氏兄弟而
      非被告。
十一、八十六年、八十七年間，利用企業員工做為人頭，藉著融資融券之方式，提高
      槓桿比例，炒作股票，企業之負責人當然必須負最大責任。然而，若非有證券
      金融公司為拓展業務，加上某些證券公司之營業員之業績掛帥，人頭戶之情形
      ，也不會如此泛濫。茲提供  鈞院八十九年度訴字第五三三三號判決及八十九
      年度訴字第四六三二號判決，即屬不肖營業員為了業績，冒用他人名義簽名融
      資融券契約，供  鈞院卓參。當然此二判決純屬個案，與本件無必然之關係，
      惟利用證券公司營業員拓展業務，則屬相同。
十二、綜上所陳，原告於與被告簽訂融資融券契約時，即明知被告僅為張朝翔之人頭
      ，融資債務之請求對象應為張朝翔而非被告，因此原告之請求為無理由。為此
      爰恭請  鈞院賜判決如答辯聲明，以維權益，實感德便。縱令  鈞院認為原告
      之請求有理由，爰恭請  鈞院參酌原告審核徵信文件不確實之過失，依民法第
      二百十七條與有過失之規定，酌減或免除被告應負之責任。
參、證據：提出下列證物為證。
  被證一：鈞院八十九年度重訴字第二三○五號證人李明光之準備程序筆錄二乙份。
  被證二：相同人頭案之融資融券契約。
  被證三：林義翔於調查局之偵訊筆錄乙份。
  被證四：張朝翔、張朝喨與原告簽訂協議書乙份。
  被證五：最高法院八十二年度台上字第六七二號判決及八十五年度台上字第七、四
          一七號判決乙份。
  被證六：被告名義之台北三信帳戶乙份。
  被證七：類似案件之徵信文件乙份。
  被證八：被告與張朝翔之協議書乙份。
  被證九：鈞院八十九年度訴字第五三三三號判決及八十九年度訴字第四六五、三二
          號判決各乙份。
    理    由
甲、兩造爭執之要點：
一、原告主張：被告於八十五年七月二十二日向原告申請開立七二九─０─０三０三
    一信用帳號，同時訂立融資融券契約，以從事股票之融資融券信用交易之用。嗣
    後被告於八十七年十月三十一日起融資買進「國產車」股票，計二五０，０００
    股，且向原告公司融資計六百零五萬元，同時提供前揭股票予原告擔保融資債務
    ，惟被告融資買進之系爭股票於八十七年底，因上市公司財務危機，導致該股票
    價格持續下跌，致被告信用帳戶之整戶擔保維持率低於百分之一二○，經通知補
    繳差額，詎未獲置理，原告旋即應依上開契約約定於集中交易市場上處分被告所
    提供之擔保品，又因該股票經證券主管機關公告停止在集中交易市場上買賣，並
    終止其上市，致原告未能依契約約定順利處分，上開股票雖自八十九年二月二十
    三日轉為管理股票，然因其市場成交量萎縮，直至本（九十）年二月二十三日始
    順利處分，處分後取償部分利息九萬四千五百八十元，惟融資本金均未獲清償，
    為此爰依兩造所訂融資融券契約之法律關係，請求被告給付如主文所示之金額等
    語。
二、被告則以：本件原告於與被告締結融資融券契約時，即知悉被告僅為張朝翔之人
    頭，從締結融資融券契約開始，被告僅為張朝翔之代理人，法律行為之本人為張
    朝翔，雖被告未以張朝翔之名義為法律行為，而實際上有代理之意思，且為原告
    所明知或可得而知，亦發生代理之效果。縱令不認為本件可以成立「隱名代理」
    之情形，依本件之客觀事實，也足使原告信賴被告僅為張朝翔之代理人，而令張
    朝翔負授權人責任融資債務之請求對象應為張朝翔而非被告，因此原告之請求為
    無理由。如認為原告之請求有理由，請參酌原告審核徵信文件不確實之過失，依
    民法第二百十七條與有過失之規定，酌減或免除被告應負之責任等語，資為抗辯
    。
乙、得心證之理由：
一、原告主張被告於八十五年七月二十二日向原告申請開立七二九─０─０三０三一
    信用帳號，同時訂立融資融券契約，以從事股票之融資融券信用交易之用，嗣於
    八十七年十月三十一日起融資買進「國產車」股票，計二五０，０００股，且向
    原告公司融資計六百零五萬元，同時提供前揭股票予原告擔保融資債務，惟被告
    融資買進之系爭股票於八十七年底，因上市公司財務危機，導致該股票價格持續
    下跌，致被告信用帳戶之整戶擔保維持率低於百分之一二○，經通知補繳差額，
    詎未獲置理，原告旋即應依上開契約約定於集中交易市場上處分被告所提供之擔
    保品，又因該股票經證券主管機關公告停止在集中交易市場上買賣，並終止其上
    市，致原告未能依契約約定順利處分，上開股票雖自八十九年二月二十三日轉為
    管理股票，然因其市場成交量萎縮，直至本（九十）年二月二十三日始順利處分
    ，處分後取償部分利息九萬四千五百八十元，惟融資本金均未獲清償之事實，業
    據其提出被告開立證券信用交易帳戶申請表、系爭融資融券契約書及債務人融資
    買進明細資料乙份、遲延利息利率依據函文各乙份、金豪證券公司申請信用交易
    帳戶交易證明乙份、及國產車融資買進委託書及交割憑單乙份為證，被告就該證
    券信用交易帳戶申請表及融資融券契約書上其簽名之真正並不爭執，惟否認有向
    原告融資，並以前開情詞置辯。是兩造爭執之重點即在於：（一）本件開戶融資
    買進系爭股票之行為是否為代理或「隱名代理」，（二）被告是否為實際買賣股
    票之人，兩造間之借貸關係是否存在？（三）原告審核徵信文件有無不確實之過
    失，被告得否減輕或免除其民事清償責任？爰分別論述如后。
二、經查，稱代理者謂代理人於代理權限內，以本人名義所為之意思表示，直接對本
    人發生效力。前項規定，於應向本人為意思表示，而其代理人為之者，準用之。
    ，即代理原則應以顯名代理為之，然代理人雖未以本人名義為法律行為，而實際
    上有為本人之意思，且此項意思為相對人所明知或可得而知者，固亦得發生代理
    之效果，此稱為「隱名代理」（最高法院八十一年台上字第一六五號判決參照）
    。被告辯稱其有為代理或至少有隱名代理之意思云云，然均為原告所否認。查，
    系爭融資融券契約書息信用帳戶開戶申請書上，均以被告為申請人及立契約書人
    ，故非代理可知，而被告復未能舉證證明其有為何一第三人本人之意思，或其此
    意思為原告所明知或可得而知，亦難認為隱名代理，故被告辯稱原告信賴被告僅
    為張朝翔之代理人，而令張朝翔負授權人責任云云，尚無足採。
三、次查，被告為五十年十月八日出生，有被告國民身分證影本可稽，並於訴外人張
    朝翔等人經營之企業任職，此為被告所自認，以其年齡及社會經驗及任職情形以
    觀，其對於系爭融資融券契約內容必有所瞭解，始會於八十五年七月二十日，在
    其任職之禾豐集團董事長特別助理李坤欽之通知下，到達禾豐集團總公司位於台
    北市○○路○段二○三號九樓之會議室，並在承辦人員李坤欽之指揮下簽名於原
    告之營業員已先做好記號之文件上需要簽名的地方，且簽約時亦未向原告之代理
    證券商承辦人員詢問任何事項，復未舉證證明原告有何限制其在各該申請書或融
    資融券契約書上簽名之時限，何況自八十五年七月二十日訂定系爭融資融券契約
    起，至八十七年十月三十一日起融資買進國產汽車公司股票，長達二年之久，被
    告從未有反對之表示，亦未解除上開融資融券契約，足認為被告於簽名開戶時已
    知悉係為辦理融資等事宜，及訴外人張朝翔、張朝喨等人要買賣股票，所以要被
    告簽名開戶給張朝翔、張朝喨等人使用，至真正下單買賣股票者，究係由訴外人
    張朝翔或張朝喨本人或指示他人為之，均不違反被告簽名開戶之本意，是則利用
    系爭信用交易帳戶融資買賣股票之林義翔，即屬經被告同意依據系爭融資融券契
    約買賣股票之人，而林義翔等人既已依據系爭融資融券契約向原告融資買進國產
    車股票，亦可認被告默認系爭融資融券契約之效力，是被告所辯亦無足採。
四、被告復辯稱本件是人頭戶案件，從眾多開戶之客戶所提供之印文，大小均相同且
    種字體，及被告債務事實發生後，原告仍未將通知書寄送被告處，且於八十八年
    六月二十一日與張朝翔、張朝喨簽訂協議書，直到禾豐集團即將進入破產程序（
    即八十九年六月三十日），始通知被告負擔債務。若非原告一開始即知悉被告僅
    為張朝翔之人頭，原告不可能如此處理。而此協議書中第七頁，即有被告此筆債
    務列入其中客觀事實，可以認定原告一開始接受被告之融資融券信用交易帳戶時
    ，即明知被告僅為張朝翔之人頭云云。惟亦為原告所否認。查，系爭帳戶之開立
    經過，係於八十五年七月二十日，在被告任職之禾豐集團董事長特別助理李坤欽
    之通知下，到達禾豐集團總公司位於台北市○○路○段二○三號九樓之會議室，
    並在承辦人員李坤欽之指揮下簽名於原告之營業員已先做好記號之文件上需要簽
    名的地方，為被告所自承，被告亦自承親自簽名於契約書，經由原告之代理承辦
    人員核對無誤，尚無違反「親持」之文字解釋，遑論影響契約之成立。再者，被
    告既直承為本人親簽，系爭契約即為真正，本件契約即已成立，至刻印及用印委
    由何人代行，亦不影響本件契約之成立。又，本件「國產車」股票自八十七年十
    一月五日起暫停融資融券交易後，於同年月十七日起在集中交易市場停止買賣，
    以致原告無從依規定處分被告提供之擔保品，直至八十八年六月恢復交易，始可
    於市場上處分買賣，惟又因成交量萎縮，且嗣後隨即下市，故無法順利處分，而
    將上開股票自八十九年二月二十三日轉為管理股票，然因其市場成交量萎縮，直
    至九十年二月二十三日始順利處分，處分後取償部分利息九萬四千五百八十元，
    惟融資本金均未獲清償等事實，亦據論述如上，是原告為確保其債權，既有第三
    人願併存債務承擔償還系爭融資債務，原告與其簽訂協議書，要係為常情使然，
    何況該第三人為併存債務承擔，原債務人不因此而免除債務，故於併存債務承擔
    人未依約清償，原告依兩造契約請求履行契約清償系爭融資債務，於法有據。是
    被告辯稱其債務事實發生後，原告並未將補繳通知書寄送被告求償，而是於八十
    八年六月二十一日與張朝翔訂立協議書，表明接受張朝翔概括承受人頭所生之債
    務，由此亦可知原告一開始即知悉被告僅為張朝翔之人頭云云，亦無可取。至被
    告雖提出與張朝翔所簽訂之協議書一件，聲明被告僅為提供張朝翔使用，買賣證
    券等均與被告無涉等語，然查上開協議書僅係被告與張朝翔內部之協議，並未經
    原告簽認，亦不足據此而認原告知悉上情，被告所辯亦無足採。
五、被告另辯稱原告審核徵信不確實為與有過失，應減輕或免除其責任云云。然為原
    告所否認。查，原告縱於審核被告之徵信資料時有所疏忽，致有受損害，其受害
    人亦為原告本身，與被告無涉，被告以此為辯，實無足採。
六、查，依兩造所訂融資融券契約第六條第一項約定：「甲方（即被告，以下同）之
    融資融券，如未依規定期限清結，或未依前條規定補繳融資融券差額：：：乙方
    （即原告，以下同）均應委託證券商在證券市場處分甲方提供之各項擔保；：：
    ：。」第四項約定「如因市價漲跌異常或其他特殊事故，乙方未能處分時，甲方
    不得因此拒絕清償債務。」第七條第三項後段約定：「甲方如超過規定期限未償
    還融資，乙方並按核定利率百分之十加收違約金」，又於第一條約定：「甲方向
    乙方融資融券所生權利義務，應依乙方融資融券業務操作辦法：：：辦理」，而
    原告之融資融券業務操作辦法第二十條第二項規定：「：：：處分擔保品：：處
    分後如不足償還，即自其他融資融券退還款項內扣抵，或以其信用帳戶內之其他
    款項抵充，仍有不足者，則通知委託人限期清償，利息照融資利率計算自債權發
    生日起至清償日止」，被告於八十七年十月三十一日向原告融資六百零五萬元，
    購買國產車股票二十五萬股，嗣被告融資買進之國產車股票於八十七年底，因上
    市國產車公司財務危機，該股票價格持續下跌，致被告信用帳戶之整戶擔保維持
    率低於百分之一百二十，而被告又未於原告通知之期限內補繳差額，原告依系爭
    契約約定於集中交易市場上處分被告所提供之擔保品，惟因該股票經證券主管機
    關公告停止在集中交易市場上買賣，並終止其上市，致原告未能依契約約定順利
    處分，上開股票自八十九年二月二十三日轉為管理股票，直至本（九十）年二月
    二十三日始順利處分，處分後取償部分利息該九萬四千五百八十元，已如前述；
    又原告對一般委託人證券融資基本利率，自八十七年二月十三日起調整為年息百
    分之九點九五，有原告致財政部八十七年二月十二日復證（八七）字第一六七號
    函文附卷可稽，從而，原告依上開系爭契約之約定及融資融券業務操作辦法之規
    定，訴請被告給付六百零五萬元及自八十七年十二月二十七日起至清償日止，按
    年息百分之九點九五計算之利息，並按上開利率百分之十計算之違約金，為有理
    由，應予准許。
七、被告另提出本院八十九年度訴字第五三三三號判決及八十九年度訴字第四六三二
    號判決，主張有不肖營業員為了業績，冒用他人名義簽名融資融券契約云云，然
    查細繹上述二判決，既係由營業員冒名偽簽開立融資融券契約，自與本件係由被
    告本人親自簽名開立者不同，尚無足影響本件之結論，附此敘明。
八、本件事證已臻明確，兩造其餘主張、陳述及所提之證據，均與判決結果不生影響
    ，爰毋庸再予審酌，亦附敘明。
丙、據上論結，原告之訴為有理由，依民事訴訟法第七十八條判決如主文。
中      華      民      國    九十      年      六      月    二十一    日
                                            民事第三庭法      官  張明輝
右為正本係照原本作成
如對本判決上訴，須於判決送達後廿日內向本院提出上訴狀
中      華      民      國    九十      年      六      月    二十一    日
                                                      法院書記官  周其祥


司法院資訊處製作；財團法人民間司法改革基金會備份。
